臺灣彰化地方法院刑事判決　　　　　　　　　　　　　九十二年度易字第六七八號
　　公　訴　人　臺灣彰化地方法院檢察署檢察官
　　被　　　告　庚○○
　　　　　　　　己○○
右列被告因詐欺等案件，經檢察官提起公訴（九十二年度調偵字第一八八、一八九號
），本院判決如左：
    主      文
己○○行使偽造私文書，足以生損害於他人，處有期徒刑陸月，如易科罰金，以參佰
元折算壹日。
庚○○共同意圖為自己不法之所有，以詐術使人將本人之物交付，處有期徒刑參月，
如易科罰金，以參佰元折算壹日。
    事      實
一、己○○於民國八十九年六月間，以其夫庚○○之名義，召開每會每月會款新台幣
    （下同）三萬元之合會一會，會員連會首在內共二十人次，會期從八十九年六月
    十日起至九十一年一月十日止，採內標制，約定每月十日晚間八時各會員得假己○○當時之住所彰化縣鹿港鎮○○里○○路一三二巷四六號進行投標，底標為二
    千元，會款應於投標後三日內繳清，由己○○向其他會員收取會款後再交付得標
    之會員。詎於會期中，己○○竟意圖為自己不法之所有，於八十九年十月十日，
    在前揭約定標會地點，於紙條上偽填標息金額四千元，並偽簽會員甲○○之姓名
    ，依民間互助會習慣足以表示甲○○以上開標息標取該次合會用意之私文書，偽
    造完成後即於上述標會期日，在上址持以行使參加開標，足以生損害於甲○○及
    該會之活會會員乙○○等，得標後並使該會不知情之活會會員乙○○等陷於錯誤
    ，分別於得標後三日內給付當次會款予己○○，共計詐得會款三十九萬元。又己○○因財務惡化，已處於無資力之狀態，亦欠缺償還能力，竟承續前開不法所有
    之意圖，與其夫庚○○基於犯意之聯絡，於九十年二月十九日中午，由己○○以
    急需資金償還地下錢莊為由，向乙○○借款三十萬元，並佯稱以將來之貨款抵扣
    云云，使乙○○不疑有他，陷於錯誤，而以電話指示其所經營位於彰化縣鹿港鎮
    之嘉映工業股份有限公司會計萬思貝提領三十萬元之現金，於公司內交付予己○○，詎己○○與庚○○旋於同日下午逃匿無蹤，所招集之上開合會亦因而停會，
    乙○○始知受騙。
二、案經乙○○訴由臺灣彰化地方法院檢察署檢察官偵查起訴。
    理      由
一、訊據被告己○○、庚○○，均矢口否認有何前揭犯行，被告己○○辯稱：伊並未
    於八十九年十月十日冒用會員甲○○之名義得標，九十年二月十九日伊因遭地下
    錢莊逼債，所以向告訴人商量，請告訴人將九十年二月一日至十六日之代工工資
    給伊，原本伊是要向告訴人借款，告訴人稱沒辦法，才先將工資給伊，該三十萬
    元並非借款云云；被告庚○○辯稱：九十年二月十九日當天伊並未過去向告訴人
    借款，財務均是被告己○○在處理，原因被告己○○比較清楚云云。惟查：（一
    ）上開被告己○○冒標之事實，業據告訴人乙○○指訴綦詳，並有會員丁○○所
    記載之八十九年六月十日起會之互助會名單附於本院審理卷可稽；觀諸該互助會
    名單上載「５甲○○  ４０００」（亦即五號會員甲○○於第五會八十九年十
    月十日以標息四千元得標之謂）等字語，而會員甲○○迄該合會停會時止，仍屬
    活會，並據證人甲○○結證在卷，又證人丁○○於本院審理時到庭證稱：其記載
    之互助會名單，均係依照被告己○○所述等語，而被告己○○經通緝到案後，於
    初次偵訊中，雖未坦承有冒標之情事，然供稱甲○○之會是由伊承受等語（見九
    十一年度訴緝字第九十六號九十一年三月十五日訊問筆錄），顯然該起合會其中
    會員甲○○部分應已遭被告己○○標取而成為死會，證人丁○○所記載之互助會
    名單內容應可採信，是會員甲○○既未同意被告己○○標取其合會，被告己○○
    有冒標之事實足堪認定。（二）被告己○○坦承，於八十九年底曾向地下錢莊借
    款，之後需每十日支付一次利息，迄九十年初因遭地下錢莊催討債務，甚而於前
    開合會會員「三和珍」九十年二月十日得標後，收取當期會款後，未交付予會員
    「三和珍」，反將之交付予地下錢莊抵償債務（見本院九十二年六月十七日訊問
    筆錄），顯見被告於當時之財務狀況已嚴重惡化。又據證人萬思貝於偵查中證述
    ：被告因曾向告訴人借款，約定以每月告訴人應支付被告二人之貨款作為扣抵，
    所以九十年二月十九日中午告訴人曾要伊交付予被告之三十萬元，亦應作為抵債
    之用等語（見九十二年度調偵字第一八八號九十二年五月十三日訊問筆錄），徵
    諸被告己○○前因積欠告訴人會款及借款，分別於八十九年二月一日及九十年二
    月十二日各簽發乙紙金額為一百一十五萬零八百元、一百五十萬元之本票予告訴
    人，此有本票影本二紙在卷可佐，且為被告所不爭執，是證人萬思貝前開證詞應
    可採信，難認其有何偏頗之情，被告己○○向告訴人拿取之三十萬元，應係借款
    而非渠等應得之代工款項。再查，被告庚○○係幫告訴人公司進行玻璃代工，此
    經其自承在卷，且有被告所提出之估價單影本十五份在卷足憑，而九十年二月十
    九日當日，渠等遭地下錢莊逼債甚急，則被告庚○○自應知悉其妻己○○前往告
    訴人公司取款之目的；又觀諸被告二人於借得三十萬元後，隨即一走了之，住處
    搬遷一空，此經證人王清海、萬思貝於偵查中結證明確，直至告訴人提出詐欺告
    訴且緝獲後，始到案說明，被告顯然有意逃避債務之清償，且不欲提供勞務代工
    以抵償借款，被告二人有共同詐欺之意圖甚明。從而，本件事證已明，被告犯行
    堪以認定。
二、查本件據以標會之紙張上雖未書明標單字樣，惟參與投標者於標單均有登載投標
    人之姓名及金額，已據證人丁○○於本院審理中證述明確，而依民間互助會之習
    慣該紙張上之記載，足以表示登載名義人擬以上述金額標取該互助會用意之證明
    ，為刑法第二百二十條之準文書，且足以生損害於各登載名義人及該會之各活會
    會員，是核被告己○○所為，係犯刑法第三百三十九條第一項之詐欺取財及同法
    第二百十六條、第二百十條之行使偽造私文書罪；又被告己○○與庚○○向告訴
    人詐借三十萬元部分，核係犯刑法第三百三十九條第一項之詐欺取財罪。被告己○○與庚○○，就向告訴人詐借三十萬元部分，有犯意之聯絡與行為之分擔，均
    為共同正犯。被告己○○偽造冒標者之署押（姓名），係偽造私文書之部分行為
    ，而偽造之行為已為進而加入競標之行使偽造私文書高度行為所吸收，均不另論
    罪。被告己○○先後二次之詐欺取財犯行，時間緊接，顯係基於概括之犯意，而
    觸犯構成要件相同之罪名，應依連續犯之例，論以一罪。又被告己○○該次冒名
    標會，使該會之各活會會員陷於錯誤交付會款，因而侵害各活會會員之法益，核
    屬一行為觸犯數罪名，應依想像競合犯之例，從一重處斷。被告己○○所犯行使
    偽造私文書罪與詐欺取財罪間，有方法結果之牽連關係，應依牽連犯之例，從一
    重之行使偽造私文書罪處斷。被告己○○所犯行使偽造私文書，雖未經起訴，然
    因與業經起訴之詐欺罪間具裁判上一罪關係，為起訴效力所及，基於審判不可分
    ，本院自得一併審酌，附此敘明。爰審酌被告等犯罪之動機、目的、手段、所生
    危害、所得款項及犯罪後之態度等一切情狀，分別量處如主文所示之刑，並均諭
    知易科罰金之折算標準，以資懲儆。至被告己○○因冒標所偽造之標單，因已無
    證據證明現仍存在，自不併為沒收之宣告，附此敘明。
三、公訴意旨另以：被告二人明知已處於無資力之狀態，仍於八十九年一月二十日及
    同年六月十日，均以被告庚○○之名義為合會會首，對外招攬二組合會，致使告
    訴人乙○○等會員不疑有他，而加入上開合會，因認被告等本於詐欺之意圖而招
    攬上開合會云云。按所謂認定犯罪事實之證據，係指足以認定被告確有犯罪行為
    之積極證據而言，如未發現相當證據，或證據不足以證明，自不能以推測或擬制
    之方法，以為裁判基礎；又認定不利於被告之事實，需依積極證據，茍積極證據
    不足為不利於被告事實之認定時，即應為有利於被告之認定，更不必有何有利之
    證據，此分別有最高法院四十年台上字第八六號、三十年上字第八一六號判例可
    供參照。經查，被告己○○於招攬本件合會之前，即曾招集合會多次，此據證人
    即會員之一丙○○、戊○○結證在卷（分見本院九十二年八月十九日訊問筆錄及
    九十三年三月十日審理筆錄），嗣被告為支付房屋貸款及借款，乃又續起本件合
    會，此亦經被告己○○陳明在卷，是被告等於本件合會起會之初，固然財務有所
    困難，且未及結束，即於九十年三月份起停會，惟徵之臺灣民間合會之習慣，起
    會者多因有經濟上之需求，始願擔負合會期間之利息而招集合會，換言之，合會
    為會首取得現金週轉之方式之一，自難以會首於起會之初經濟條件不佳，即謂其
    當然具有不法所有之意圖；況以被告八十九年一月二十日起始之合會，迄停會前
    ，期間經歷十二次開標，同年六月十日起始之合會，扣除被告己○○冒標該月，
    亦經歷六次開標，殊難想像被告於起會時即具有詐欺之犯意，且被告己○○復供
    承，渠於八十九年底期間曾向地下錢莊借款，則被告是否因遭地下錢莊利息拖累
    ，而致前揭合會無以為繼，亦非無可能；是本件顯無積極證據足資證明被告於起
    會之初即存有詐騙之意，本院亦查無相關證明，足認被告此部分有何公訴人所指
之詐欺犯行，自難徒憑被告財力不佳及有停會之事實，率予入人於罪，惟因公訴
    人認此部分與前揭論罪科刑部分，具連續犯之裁判上一罪關係，爰不另為無罪之
    諭知，併此敘明。
據上論斷，應依刑事訴訟法第二百九十九條第一項前段，刑法第二十八條、第二百十
六條、第二百十條、第二百二十條第一項、第三百三十九條第一項、第五十五條、第
四十一條第一項前段，罰金罰鍰提高標準條例第一條前段、第二條，判決如主文。
本案經檢察官辛○○到庭執行職務。
中      華      民      國      九十三      年    三    月    二十四    日
                                臺灣彰化地方法院刑事第二庭
                                    審判長法官  石  馨  文
                                    法      官  郭  麗  萍
                                    法      官  王  義  閔
右正本證明與原本無異。
如不服本判決，應於判決送達後十日內，向本院提出上訴狀( 須附繕本 )。
告訴人或被害人對於判決如有不服具備理由請求檢察官上訴者，其上訴期間之計算係
以檢察官收受判決正本之日期為準。
                                    法院書記官  詹  國  立
中      華民      國      九十三      年    三    月    二十九    日
刑法第二百十六條
行使第二百十條至第二百十五條之文書者，依偽造、變造文書或登載不實事項或使登
載不實事項之規定處斷。
刑法第二百十條
偽造、變造私文書，足以生損害於公眾或他人者，處五年以下有期徒刑。
刑法第二百二十條
在紙上或物品上之文字、符號、圖畫、照像，依習慣或特約，足以為表示其用意之
證明者，關於本章及本章以外各罪，以文書論。
錄音、錄影或電磁紀錄藉機器或電腦之處理所顯示之聲音、影像或符號，足以為表
示其用意之證明者，亦同。
稱電磁紀錄，指以電子、磁性或其他無法以人之知覺直接認識之方式所製成之紀錄
，而供電腦處理之用者。
刑法第三百三十九條
意圖為自己或第三人不法之所有，以詐術使人將本人或第三人之物交付者，處五年以
下有期徒刑、拘役或科或併科一千元以下罰金。
以前項方法得財產上不法之利益或使第三人得之者亦同。
前二項之未遂犯罰之。
